最高法院民事判決　　　　　　九十六年度台上字第二四四一號
上　訴　人　甲○○
訴訟代理人　姜鈺君律師
被 上訴 人　周文忠即祭祀公業周日昌管理人
　　　　　　乙　○
上 列一 人
訴訟代理人　王聰明律師
參　加　人　丙○○　住台灣省台北縣三重市○○路○段5巷8弄
被 上訴 人　丁○○　住台北市○○路○段74巷20號4樓
訴訟代理人　王聰明律師
被 上訴 人　戊○○　住台北市○○路○段136巷2弄9號4樓
　　　　　　庚○○　住同上
　　　　　　己○○　住台北市○○路108號5樓之25
　　　　　　辛○○　住台北市○○路○段37巷8號5樓
　　　　　　壬　○　住台灣省台北縣板橋市○○街34之3號
　　　　　　癸○○　住台北市○○街400巷38號
　　　　　　子○○　住台灣省台北縣三重市○○路1之1號4樓
共　　　同
訴訟代理人　李文輝律師
被 上訴 人　丑○○　住台北市○○路○段37巷8號5樓
上列當事人間請求土地所有權移轉登記等事件，上訴人對於中華
民國九十六年四月二十四日台灣高等法院第二審判決（九十五年
度重上字第四五號），提起上訴，本院判決如下：
    主  文
原判決廢棄，發回台灣高等法院。
    理  由
本件上訴人主張：伊於民國九十三年六月二十二日與被上訴人周
文忠簽訂土地買賣契約書（下稱系爭契約），買受坐落台北市○
○區○○段五小段三○之四地號、地目田、面積五百三十八平方
公尺、所有權人為周日昌、管理者為周三才之土地（下稱系爭土
地），買賣總價款為新台幣（下同）六千五百萬元。依系爭契約
第三條第二項約定，被上訴人周文忠應於系爭契約簽訂後一個月
內辦理完竣系爭土地所有權移轉登記予伊，並將系爭土地交付予
伊。詎逾一個月，被上訴人周文忠仍未將系爭土地所有權移轉登
記予伊，且未交付系爭土地，伊曾以存證信函催告被上訴人周文
忠履行契約，未獲置理。按被上訴人周文忠、訴外人周文祥、周
煜倫等三人業依祭祀公業周日昌規約書第六條規定，以派下員過
半數之同意，解任被上訴人乙○之管理人職務，並選任被上訴人
周文忠為祭祀公業周日昌之管理人，被上訴人乙○已非祭祀公業
周日昌之管理人，祭祀公業周日昌之現任管理人為被上訴人周文
忠。祭祀公業周日昌之派下員為被上訴人周文忠、訴外人周文祥
、周煜倫與被上訴人乙○等四人，被上訴人丁○○非祭祀公業周
日昌之派下員，無派下權存在。被上訴人周文忠經派下員四人中
之三人過半數之同意授權，有權出售處分系爭土地。又系爭土地
現為被上訴人戊○○、子○○、己○○、庚○○、辛○○、丑○
○、壬○、癸○○（下稱戊○○等八人）占用，並在系爭土地上
築圍籬及種植果樹；惟被上訴人戊○○等八人就系爭土地之耕地
三七五租賃關係不存在。由於被上訴人戊○○等八人係無權占用
系爭土地，依民法第七百六十七條規定，被上訴人周文忠自得請
求被上訴人戊○○等八人將系爭土地上之地上物拆除，返還系爭
土地；然被上訴人周文忠怠於行使其權利，迄未對被上訴人戊○
○等八人主張其權利，且被上訴人周文忠有將系爭土地交付予伊
之義務，爰依民法第二百四十二條、第七百六十七條規定，代位
請求被上訴人戊○○等八人應將系爭土地上之圍籬拆除，將土地
回復原狀返還予被上訴人周文忠等情，本於系爭契約法律關係、
民法第三百四十八條第一項、第二百四十二條、第七百六十七條
規定，求為命（一）被上訴人周文忠將系爭土地向地政機關辦理
所有權人名義更正登記為祭祀公業周日昌，並將管理者名義變更
登記為被上訴人周文忠；（二）被上訴人周文忠將系爭土地所有
權全部移轉登記與伊，（三）確認被上訴人丁○○對祭祀公業周
日昌之派下權不存在，（四）確認被上訴人乙○對祭祀公業周日
昌之管理權不存在，（五）確認被上訴人戊○○等八人就系爭土
地之耕地三七五租賃關係不存在，系爭土地登記簿謄本上之耕地
三七五租約登記應予塗銷；（六）被上訴人戊○○等八人應將系
爭土地如第一審判決附圖（下稱附圖）所示之圍籬拆除，將土地
回復原狀返還予被上訴人周文忠後，被上訴人周文忠將系爭土地
交付予伊之判決。
被上訴人乙○、丁○○則以：上訴人前以「乙○即祭祀公業周日
昌管理人」等人為被告提起相同訴訟，業經台灣台北地方法院九
十年度重訴字第一一六二號、台灣高等法院九十二年度重上字第
四九號判決上訴人敗訴確定（下稱前案判決），上訴人就已判決
確定之同一事件再行起訴，不應准許。且祭祀公業周日昌之管理
人係被上訴人乙○，而非被上訴人周文忠，被上訴人乙○始係祭
祀公業周日昌之管理人，未經解任。被上訴人周文忠非祭祀公業
周日昌之管理人，對系爭土地無處分權，其與上訴人間之買賣係
通謀虛偽意思表示所為。被上訴人丁○○於六十六年三月七日即
改從母姓，此項行政處分早已確定，在戶政機關未撤銷其處分之
前，不容上訴人爭執此事項等語；被上訴人戊○○、己○○、庚
○○、辛○○、壬○、癸○○、子○○則以：上訴人請求確認伊
等於系爭土地之耕地三七五租賃關係不存在、塗銷系爭土地登記
簿謄本上耕地三七五租約登記、拆除地上物及將系爭土地返還祭
祀公業周日昌後交付予上訴人部分，應受前案確定判決之拘束，
不得就已確定之同一事件再為起訴。伊等否認被上訴人周文忠為
祭祀公業周日昌之管理人，被上訴人周文忠就系爭土地所為之處
分對祭祀公業周日昌不生效力；且上訴人與被上訴人周文忠間之
系爭土地買賣契約係通謀虛偽意思表示所為，應屬無效等語；參
加人丙○○則以：系爭土地原由被上訴人乙○、訴外人周進興與
訴外人張瑞寶於七十九年三月十三日簽訂協議書，擬合建房屋，
後改為買賣，並經被上訴人乙○、訴外人周進興於七十九年十月
二十三日就系爭土地與伊及訴外人余雲烈訂立土地讓渡契約書，
將所有權讓渡予伊及訴外人余雲烈，並由訴外人張瑞寶於七十九
年十一月二十日簽訂拋棄書，將權利拋棄給伊，由伊付二千萬元
，訴外人余雲烈分文未付，且私吞八百萬元，訴外人余雲烈係介
紹人，系爭土地屬伊之權利。系爭土地既已出賣予伊，自不能再
賣給其他人，且系爭土地屬周日昌私人所有，並非祭祀公業所有
，伊所簽立之土地買賣契約並無期限，伊不可能解除契約等語，
資為抗辯。
原審將第一審所為上訴人敗訴之判決予以維持，駁回上訴人之上
訴，無非以：上訴人前以「乙○即祭祀公業周日昌管理人」等人
為被告提起訴訟，經台北地方法院九十年度重訴字第一一六二號
、台灣高等法院九十二年度重上字第四九號判決上訴人敗訴確定
等情，為兩造不爭執之事實，並有上開判決及判決確定證明書為
憑。惟查，上訴人在前案係主張基於其於八十九年九月二十七日
與訴外人余雲烈簽訂之債權讓與契約書及訴外人余雲烈與被上訴
人乙○、丁○○於八十二年六月五日簽訂之承諾書，即本於受讓
訴外人余雲烈之權利而為請求；而上訴人在本件則係主張基於其
於九十三年六月二十二日與被上訴人周文忠簽訂之土地買賣契約
書為請求權基礎，本件與前案之原因事實及訴訟標的並非同一，
非同一事件，而該確定判決並未就「被上訴人戊○○等八人就系
爭土地之耕地三七五租賃關係是否存在」為實體判斷。從而，上
訴人請求確認被上訴人戊○○等八人就系爭土地之耕地三七五租
賃關係不存在部分，並未經前案為實體判決，不受前案確定判決
之拘束，被上訴人戊○○等抗辯上訴人起訴就確認之訴部分違反
民事訴訟法第四百條第一項規定，不得再行起訴云云，並不足採
。次查，系爭土地既有上訴人在本件訴訟請求辦理所有權人名義
更正登記及管理者名義變更登記之爭議，且有耕地三七五租約存
在，復為被上訴人戊○○等人所占有，並經上訴人在前案起訴請
求解決上開爭議而受敗訴判決確定。被上訴人周文忠就系爭契約
竟反於前開確定判決有利於伊之認定，而定不利之條款，且如何
履行於系爭土地買賣契約簽訂後一個月內辦妥系爭土地所有權移
轉登記，並排除第三人之占用，交付土地之義務？被上訴人周文
忠顯無法履行契約，則依系爭契約第七條第一項約定，上訴人可
請求被上訴人周文忠給付按系爭土地買賣總價款計算之懲罰性違
約金即六千五百萬元，再加計所應負擔之土地增值稅及工程受益
費，則被上訴人周文忠與上訴人訂立系爭契約不僅未取得分文，
反而負債超過六千五百萬元，明顯違反其本身之利益甚鉅。故被
上訴人抗辯系爭土地之買賣契約係通謀虛偽意思表示所為，應屬
有據。至於地價稅款縱認確係由上訴人代為繳納，惟上訴人依系
爭契約第四條第二項約定，亦得主張自其應給付之買賣價金扣抵
，最終仍係由被上訴人周文忠負擔，尚難據此而為有利上訴人之
認定。上訴人與被上訴人周文忠所簽訂之系爭契約既為無效，上
訴人依系爭契約關係請求被上訴人周文忠應向地政機關辦理系爭
土地之所有權人名義更正登記、管理者名義變更登記、所有權移
轉登記，即屬無據，不應准許。上訴人請求確認被上訴人丁○○
對祭祀公業周日昌之派下權不存在，及被上訴人乙○對祭祀公業
周日昌之管理權不存在，暨被上訴人戊○○等八人就系爭土地之
耕地三七五租賃關係不存在，即無即受確認判決之法律上利益，
自應予駁回。上訴人對系爭土地既無權利，其請求被上訴人戊○
○等八人塗銷系爭土地登記謄本上之耕地三七五租約登記，拆除
系爭土地上如附圖所示之圍籬，將土地回復原狀返還予被上訴人
周文忠後，被上訴人周文忠將系爭土地交付予上訴人，亦屬無據
，不應准許等詞，為其判斷之基礎。
惟查原審認定系爭契約係基於通謀虛偽意思表示所為而無效，系
爭契約既為無效，即無給付買賣價金之問題。然原審又認定：地
價稅款縱認確係由上訴人代為繳納，惟上訴人依系爭契約第四條
第二項約定，亦得主張自其應給付之買賣價金扣抵，最終仍係由
被上訴人周文忠負擔云云，前後論述，自有矛盾，殊有未洽。又
系爭契約訂立於九十三年六月（見一審卷第一宗第二九頁），係
在前開確定判決之後，其訂定契約內容是否不能違反前開確定判
決意旨，即非無疑。復按「第三人主張表意人與相對人通謀而為
虛偽意思表示者，該第三人應負舉證之責」（本院四十八年台上
字第二九判例）。本件被上訴人乙○、丁○○既主張系爭契約係
通謀虛偽意思表示所簽訂等語（見原審卷第二二三頁），自應由
彼等就通謀虛偽意思表示之事實負舉證之責。原審未遑為之，僅
以系爭土地既有上訴人在本件訴訟請求辦理所有權人名義更正登
記及管理者名義變更登記之爭議，且有耕地三七五租約存在，復
為被上訴人戊○○等人所占有，並經上訴人在前案起訴請求解決
上開爭議而受敗訴判決確定。被上訴人周文忠如何履行於系爭土
地買賣契約簽訂後一個月內辦妥系爭土地所有權移轉登記，並排
除第三人之占用，交付土地之義務？被上訴人周文忠顯無法履行
契約，則依系爭契約第七條第一項約定，上訴人可請求被上訴人
周文忠給付按系爭土地買賣總價款計算之懲罰性違約金即六千五
百萬元，再加計所應負擔之土地增值稅及工程受益費，則被上訴
人周文忠與上訴人訂立系爭契約不僅未取得分文，且反而負債超
過六千五百萬元，明顯違反其本身之利益甚鉅等情，即以系爭契
約之條款內容及買賣價格之高低，遽認被上訴人抗辯系爭土地之
買賣契約係通謀虛偽意思表示所為為可採，尚屬速斷。又其餘部
分與與之有牽連關係，爰併予發回。上訴論旨，指摘原判決違背
法令，求予廢棄，非無理由。
據上論結，本件上訴為有理由。依民事訴訟法第第四百七十七條
第一項、第四百七十八條第二項，判決如主文。
中　　華　　民　　國　九十六　年    十    月  三十一  日
                      最高法院民事第五庭
                          審判長法官  劉　延　村
                                法官  許　澍　林
                                法官  黃　秀　得
                                法官  李　寶　堂
                                法官  童　有　德
      本件正本證明與原本無異
                                      書  記  官
中　　華　　民　　國　九十六　年   十一   月   十二   日
                                                 H
